臺灣高雄地方法院刑事判決　　　　　　　　　　　　　九十一年度訴字第二四四號
　　公訴人　臺灣高雄地方法院檢察署檢察官
　　被　告　甲○○
右列被告因違反野生動物保育法案件，經檢察官提起公訴（九十年度偵字第二一七七
九號），本院判決如左：
    主  文
甲○○無罪。
    理  由
一、公訴意旨略以：被告甲○○非為試驗研究目的，未經主管機關許可，竟於民國九
    十年十一月間某日，在高雄縣桃源鄉大雅國有林班地內放置自製鋼絲陷阱四個，
    而以該鋼絲陷阱獵捕山羌等保育類野生動物。嗣於同年十一月十六日下午六時許
    ，被告攜帶所捕獲之珍貴稀有保育類野生動物山羌一隻、華南鼬鼠（即黃鼠狼）
    一隻及鋼絲陷阱四個，在高雄縣桃源鄉○○○道十公里處為警當場查獲，因認被
    告所為係違反野生動物保育法第十八條第一項、第十九條第一項第六款之規定，
    應依同法第四十一條第一項第一款、第三款之規定論處等語。
二、按犯罪事實應依證據認定之，無證據不得推定其犯罪事實，又不能證明被告犯罪
    者，應諭知無罪之判決，刑事訴訟法第一百五十四條、第三百零一條第一項分別
    定有明文；又按犯罪事實之認定，應憑真實之證據，倘證據是否真實尚欠明顯，
    自難以擬制推測之方法，為其判斷基礎，最高法院五十三年度臺上字第六五六號
    判例亦著有明文。本件訊據被告堅決否認有何違反野生動物保育法犯行，辯稱：
    伊是布農族原住民，查獲的陷阱不是伊放的，亦不知是誰放的，當時伊到山上採
    愛玉子，發現山羌及黃鼠狼各一隻死在地上的陷阱裡，伊為了避免別的動物誤觸
    陷阱，所以才將陷阱帶在身上，準備帶回去丟掉，至於死掉的山羌及黃鼠狼，雖
    然有點發臭，但仍可食用，所以伊準備帶回家吃，如果陷阱是伊的，伊不會帶走
    等語。
三、本件公訴人之所以認為被告涉嫌違反野生動物保育法第十八條第一項及第十九條
    第一項第六款之規定，並應依同法第四十一條第一項第一款、第三款之規定論處
    ，無非係以被告為警查獲時，除攜帶已死亡之山羌及華南鼬鼠各一隻外，尚攜帶
    鋼絲陷阱四個，因而認其辯解不足採信等為其論據之基礎，惟：
  (一)按野生動物保育法第四十一條係規定：有下列情形之一，處六月以上五年以下有
    期徒刑，得併科新臺幣二十萬元以上一百萬元以下罰金：(1)未具第十八條第一項
    第一款之條件，獵捕、宰殺保育類野生動物者。(2)違反第十八條第一項第二款規
    定，未經中央主管機關許可，獵捕、宰殺保育類野生動物者。(3)違反第十九條第
    一項規定，使用禁止之方式，獵捕、宰殺保育類野生動物者；於劃定之野生動物
    保護區內，犯前項之罪者，加重其刑至三分之一；以犯第一項之罪為常業者，處
    一年以上七年以下有期徒刑，得併科新台幣五十萬元以上二百五十萬以下罰金；
    第一項之未遂犯罰之。故倘行為人獵捕及宰殺之對象非屬保育類野生動物，自無
    觸犯野生動物保育法第四十一條之罪之虞。經查：本件經本院將被告為警查獲時
    所攜帶之已死亡野生動物拍攝之照片送交鑑定，發現其中之一頭部略呈三角形、
    細長身軀、四肢短小，尾長超過頭與軀幹長的一半，但不及三分之二，體色為赤
    褐色、唇部周緣呈淡色，依其形態特徵研判，應為食肉目、貂科、鼬屬動物華南
    鼬鼠，非屬保育類野生動物等節，有行政院農業委員會九十一年二月十五日農林
    字第○九一○一○八○九六號函在卷可按，故前揭華南鼬鼠縱為被告獵捕，被告
    亦無觸犯野生動物保育法第四十一條之規定之虞，應先予指明。
  (二)又被告為警查獲時所攜帶之另一隻已死亡野生動物，依查獲當時所拍攝之照片觀
    之，發現其具有細短的腿、各腳具蹄葉，身軀小型、體被暗褐色至褐色短毛、腮
    喉部非淺黃色，耳部小型，依其形態特徵研判，應為偶蹄目、鹿科、麂屬動物山
    羌，屬保育類野生動物等節，固有行政院農業委員會前揭函文為據，惟被告既為
    布農族山地原住民，有法務部戶役政連結作業系統查詢單一紙在卷可稽，故其辯
    詞是否足採，自需參酌該族之特有習俗、習慣加以判斷，而不應單以我國一般國
    民之認知為論據之基礎。經本院依職權訊問布農族文化發展協會理事長即證人乙
    ○○，其證稱：布農族傳統上不能隨便放置陷阱，所以如果有發現不明人士隨意
    放置的陷阱，任何人均有權拿回去丟掉，倘該陷阱剛好有捉到動物，就可以拿回
    去，但若是知道陷阱是誰放的，捉到的動物就要分一半給放陷阱的人，至於死掉
    的山羌及黃鼠狼，如果有點發臭，只要用火烤一烤臭味就不見了，還是可以吃，
    本件被告把不明人士安裝之陷阱及捉到之動物一起帶在身上，與布農族習慣相符
    等語（見本院九十一年三月二十九日審判筆錄），核與被告所辯情節相符，故被
    告辯稱前揭山羌非伊設陷阱獵捕等語，即難謂不足採信，自不得以其為警查獲時
    ，除攜帶已死亡之山羌及華南鼬鼠各一隻外，尚攜帶鋼絲陷阱四個一節，即遽論
    前揭動物係被告設陷阱加以獵捕，公訴意旨應稍有未洽。此外，本件復無其他積
    極證據足認被告確有公訴人所指之違反野生動物保育法犯行，自應依法為被告無
    罪之諭知，以期適法。
據上論斷，應依刑事訴訟法第第三百零一條第一項，判決如主文。
本案經檢察官林慧美到庭執行職務。
中      華      民      國    九十一    年      四      月     十二     日
                                  臺灣高雄地方法院刑事第七庭
                                    法  官 劉傑民
右正本證明與原本無異。
如不服本判決，應於判決送達後十日內，向本院提出上訴狀。
                                    書記官 黃琬婷
中      華      民      國    九十一    年      四      月     十二     日
